臺灣高等法院刑事判決　　　　　　　　　　　九十一年度上更（一）字第六一二號
　　上　訴　人
　　即　被　告　乙○○
右上訴人因妨害自由案件，不服臺灣台北地方法院八十八年度自字第六一二號，中華
民國八十八年九月二十九日第一審判決，提起上訴，經判決後，由最高法院發回更審
，本院判決如左：
    主  文
原判決撤銷。
乙○○共同以脅迫使人行無義務之事，處拘役伍拾日，如易科罰金，以參佰元折算壹
日。
    事  實
一、沈聰敏（另案審理）與甲○○、王季霖間因有新台幣二百多萬元債務糾紛，而該
    等款項中部分來自乙○○之母張美華，乙○○乃與沈聰敏、王慶利（另案審理）
    共同基於強制甲○○清償債務之犯意聯絡，於八十七年一月八日下午五時二十分
    許，帶同王季霖至台北縣土城市○○路○段一二六巷五十七號八樓甲○○住處追
    討債務。嗣因甲○○拒不開門，乙○○即於同日下午六時許，先與王季霖下樓等
    候。沈聰敏、王慶利則利用甲○○之子於同日夜間八時許返家之際，無故侵入甲
    ○○住宅（侵入住宅罪部分未據告訴），並由沈聰敏以「你小孩還小，若不隨我
    們出去會有麻煩」，脅迫甲○○與沈聰敏、王慶利二人一同下樓。此時乙○○即
    與沈聰敏等三人帶同王季霖、甲○○至鄰近不詳小吃店內，並先由王季霖於附近
    不詳文具店內購買商業本票一本，再於一張本票上簽發面額二百二十萬元、到期
    日八十七年一月十日，及於本票「出票人」欄簽名後，乙○○等即強要甲○○於
    本票簽名，以示願意清償。甲○○因恐家人受累，乃於該本票「出票人」欄上簽
    名，以此使甲○○行無義務之事。
二、案經甲○○向原審法院提起自訴。
    理  由
一、訊據被告即上訴人乙○○矢口否認有上開犯行，並於原審及本院前審辯稱：與沈
    聰敏素不相識，乃因自訴人積欠母親張美華二十餘萬元賭債，始與自訴人約定案
    發當日前去自訴人家中取款，適當日亦巧邀王慶利出遊，乃要王慶利直接至自訴
    人家中會合。且當日係獨自一人前去，並自行搭乘電梯上樓，經按自訴人家中門
    鈴，卻無人應門，不久，沈聰敏及另一男子亦一同前來，遂先行下樓。後自訴人
    與沈聰敏、王慶利下來，並表示再行聯絡，即與王慶利先行離去等語。
二、惟查：
（一）被告與沈聰敏、王慶利於上開時間共同前去自訴人住處催討債務，自訴人拒不
      開門，後沈聰敏、王慶利利用自訴人之子返家之際，侵入自訴人住處，並由沈
      聰敏以「你小孩還小，若不隨我們出去會有麻煩」脅迫自訴人一同外出，並先
      由王季霖於一張本票上簽發面額二百二十萬元、到期日八十七年一月十日，並
      於本票「出票人」欄簽名後，再強要自訴人於本票出票人欄上簽名等情，業據
      自訴人指訴綦詳，並經證人即自訴人之妻楊琦慧、自訴人之小舅子楊福樹於原
      審八十七年度訴字第一四四五號一案（即被告沈聰敏、王慶利、童小偉妨害自
      由案）偵查中及原審證述屬實，復有本票影本一紙附於該案卷宗可稽（見八十
      七年偵字第三六六五號卷第八五頁）。再同案被告王慶利於本院八十八年上訴
      字第四二八六號（王慶利、沈聰敏妨害自由案件）案件中供稱：我是載乙○○
      去幫他媽媽要債，有碰到沈聰敏先生，等了很久，一直沒開門，後來王季霖、
      乙○○下去買飲料，我與沈聰敏在那裡等，等到甲○○的小孩下課回來開門，
      我們二個人才一起進去等語（見本院八十八年上訴字第四二八六號卷第七四頁
      背面）按王慶利與被告為朋友關係，亦無怨隙，自無誣指被告之必要，所稱與
      被告同去向自訴人要債，自屬可信。再王季霖前因償還債務而交付沈聰敏面額
      二百二十萬元之支票，係經由被告之母張美華帳戶提示，亦據沈聰敏於原審八
      十七年度訴字第一四四五號一案提出之八十七年五月十一日答辯狀中供認無誤
      ，並有該支票及退票理由單影本各一紙在卷可稽。又被告及沈聰敏、王慶利、
      王季霖等四人於八十七年一月八日下午五時二十分許，係一同進入自訴人上開
      住所之電梯上樓；同日下午五時四十二分四人共乘電梯下樓；五時四十六分四
      人又進入電梯上樓，同日下午六時許被告與王季霖二人進入電梯下樓；八時零
      二分沈聰敏、王慶利及自訴人始一起進入電梯下樓等情，亦據原審於八十七年
      度訴字第一四四五號一案件中當庭勘驗自訴人上開住所電梯內監視攝影機於八
      十七年一月八日攝錄之錄影帶屬實（見八十七年訴字第一四四五號卷第七八頁
      ）。另案發當日被告與沈聰敏、王慶利、王季霖四人中，僅由王季霖於自訴人
      住處「美麗宏國社區Ｂ區」訪客暨施工人員登記簿上簽名，已據證人張德銘結
      證在卷（本院八十八年上訴字第四二八六號卷第七三、七四頁）並有登記簿影
      本二紙附於上開案卷內可證。依上開事證所示，沈聰敏與自訴人及王季霖間之
      債務確與被告之母張美華有關，被告與沈聰敏、王慶利及王季霖四人於案發當
      日復同時進入被告住所社區，並一同乘坐電梯上、下樓、顯見被告確有與沈聰
      敏等四人前去自訴人住處催討債務，並要自訴人於上開本票上簽名無訛。
（二）沈聰敏、王慶利被訴妨害自由（原審八十七年度訴字第一四四五號）案件中，
      於八十七年五月十一日檢察官訊問時，分別辯稱：係一人或與王季霖至自訴人
      家中要債」、及「未曾至自訴人家中索債」；另王季霖亦於該案證稱：「當天
      只有我與沈聰敏二人，並未遇見其他人向甲○○要債」等語。經檢察官當庭提
      示王慶利於八十七年一月二十九日在「美麗宏國社區Ｂ區」訪客暨施工人員登
      記簿上之簽名，王慶利始改稱：「是去找友人乙○○。」（見八十七年度偵字
      第三六六五號卷第七六頁），並於原審初次訊問時供稱：「當晚八時許我至洪
      家載乙○○，屋內除乙○○及甲○○之家人，尚有包括沈聰敏在內之三男子，
      乙○○隨即和我先行離去。」，沈聰敏、王季霖亦分別改稱：「與二、三年輕
      男子進入大樓，一年輕男子與我進入洪家，下樓後即不知去向」及「下午四、
      五點我們至洪家，幾分鐘後又來了包括王慶利在內之二年輕人，六點多我獨自
      離開買飲料，喝完飲料看見沈聰敏與甲○○走出來，二年輕人表示來要債。」
      （見八十七年訴字第一四四五號卷第三十七頁背面）。迨原審當庭勘驗自訴人
      上開住所電梯內監視攝影機於八十七年一月八日攝錄之錄影帶，王慶利又改稱
      ：「我和乙○○至洪家要債，我進入洪家時乙○○已先下樓，我和沈聰敏將甲
      ○○帶下樓，才叫乙○○過來要債。」（見八十七年訴字第一四四五號卷第一
      七一頁），顯見沈聰敏、王慶利及王季霖於原審八十七年度訴字第一四四五號
      一案中，均有相互迴護，並始終未敢坦承四人共同前去自訴人住處催討債務之
      事。設被告與沈聰敏等係正當進入自訴人住處，亦無強要自訴人簽發本票之行
      為，四人何須相互隱匿共同前去自訴人家中催討債務之事實？況被告與沈聰敏
      、王慶利、王季霖當日於下午五時二十分許即到達自訴人住所，迄當晚八時零
      二分，沈聰敏、王慶利始協同自訴人離去等情，已如前述。倘自訴人同意與沈
      聰敏、王慶利進入住所，並自願與沈聰敏等一同離去，自不可能於五時二十分
      許見被告等四人前去時，遲至八時許，始讓沈聰敏、王慶利二人進入住處，並
      即一同離去。參以同案被告王慶利於原審（八十七年訴字第一四四五號妨害自
      由案件）坦承利用自訴人小孩返家時，進入自訴人住處等情觀之，自訴人指稱
      係因沈聰敏以「你小孩還小，若不隨我們出去會有麻煩」脅迫下樓，應屬實情
      。
（三）查自訴人始終指稱積欠沈聰敏之二百萬元債務應由王季霖負責，而王季霖於本
      院八十八年上訴字第四二八六號、九十一年上更（一）字第五四四號（即沈聰
      敏、王慶利妨害自由案件）先後證稱：「有與甲○○一起向沈聰敏借錢來開賭
      場。」、「係自行出面向沈聰敏借款，款項直接交由自訴人使用。」（見該等
      案卷第七二頁、九十一年八月一日訊問筆錄）。而該筆借款有部分出自被告之
      母，業經查明如前．顯見被告認自訴人應償還該筆借款，自訴人則無意負責甚
      明。查被告等於案發時係與沈聰敏、王慶利等人共同前往，自訴人則拒不開門
      ，後沈聰敏、王慶利乘自訴人之子返家之際，進入自訴人住處，並由沈聰敏、
      王慶利以「你小孩還小，若不隨我們出去會有麻煩」脅迫自訴人下樓，足見自
      訴人既不願與沈聰敏等下樓，亦無意清償該筆債務，自訴人於本票上簽名，應
      係恐累及家人，心裏遭受脅迫所致無疑。被告既與沈聰敏、王慶利共同前去催
      討債務，三人自有犯意聯絡及行為分擔。事證明確，被告犯行堪以認定。至被
      告於本院前審聲請對證人楊琦慧、楊福樹及王季霖實施測謊，並勘播錄影帶，
      因本件事證已明，核無必要，併此敘明。
三、核被告所為，係犯刑法第三百零四條第一項之強制罪（使人行無義務之事）被告
    與沈聰敏、王慶利間就上開犯行，有犯意聯絡及行為分擔，均為共同正犯。雖自
    訴人指稱係遭被告等強押至萬華不詳房屋內，再強迫簽立本票，被告等犯有刑法
    第三百零二條第一項之妨害自由罪。惟自訴人於警訊中指稱：「八十七年元月八
    日十七時二十分許，沈聰敏等四人到我台北縣土城市○○路○段一二六巷五七號
    八樓之住處，要求進入我家中，我不敢讓他們進入，稍後於同日晚上二十時許，
    我以為沈聰敏等人已經離去，而我兒子放學回家時，沈聰敏等二人趁機進入我住
    處將我強行押到樓下，後由二名不知名之男子，以計程車將我強押到台北市○○
    區○○街一處二樓倉庫內，當時王季霖亦在場但有被毆傷之情況，後來沈聰敏等
    人強迫王季霖簽下乙張面額新台幣二百二十萬元之本票，並要我於本票上背書簽
    名捺印，如不從則將對我進行毆打，我心生害怕，所以才簽名捺印。」（見八十
    七年偵字第三六六五號卷第三至六頁）。及至偵查中先後指稱：「沈聰敏於八十
    七年一月八日將我由我家中押走那次，我太太楊琦慧有看到，當天他們是先押王
    季霖到我家，然後再將我押走，即沈聰敏、王慶利及一位我不認識之人先將王季
    霖押到我家再將我押走。因為王季霖向沈聰敏借了三百萬元未還，王季霖卻向沈
    聰敏稱錢是借給我的，之後雖有解釋清楚我沒有拿，但沈聰敏認為我可以拿出這
    筆錢來，所以王季霖的帳他們要向我要。」、「我會與被告走是因為他們稱我的
    孩子小，如果不與他們去，我會有麻煩，我害怕才會與他們去。」（見八十七年
    偵字第三六六五號卷第四五至四六頁、第五十三頁）迨至於本院本審九十一年九
    月三日調查則稱：「八十七年一月八日王慶利與沈聰敏二人從我家帶我至樓下搭
    計程車。王慶利、沈聰敏及乙○○三人帶我上計程車。他在從我家押出來在巷口
    攔計程車時，叫王季霖到附近文具店買的商業本票，後來坐計程車到萬華華西街
    倉庫時，沈聰敏當場叫王季霖在本票上寫面額二百二十萬元後，叫我簽名。」（
    見本院本審九十一年九月三日訊問筆錄）自訴人就案發時與被告等離開住處原因
    ，或稱遭被告及沈聰敏等人強押；或稱因沈聰敏以小孩尚小相脅迫；且於偵查、
    原審均稱與被告等離開住處後，即搭乘計程車直接駛往萬華地區，迨至本院本審
    復改稱：被告於攔搭計程車時，曾要王季霖至住處附近文具店購買商業本票，先
    後所稱不一，已難採信。雖證人即自訴人之妻楊琦慧於該案偵查中證稱：「八十
    七年一月八日晚上八時左右，沈聰敏、王慶利趁我兒子放學回家進入我家，而王
    季霖及另一姓名不詳之人在樓下等，我家現場有我先生、我二位兒子及我弟楊福
    樹，他們要我先生與他們去萬華談事，我先生就被他們押走。」（見八十七年偵
    字第三六六五號卷第五二、五三頁）。證人即被告妻舅楊福樹亦於該案原審證稱
    ：「八十七年一月八日當天晚上我在告訴人家吃飯，當天下午四、五點，有四個
    人在按鈴，我們不開門，八點左右，甲○○之子回家，沈聰敏、王慶利趁機進入
    ，他們要帶甲○○走，甲○○不願意，後來沈聰敏說你家有小孩，不希望發生什
    麼問題，甲○○才跟他們走。當天還有洪太太、甲○○，還有二個小孩，當天無
    報警，我八點多就走了，所以我不知道甲○○何時回來。」（見八十七年訴字第
    一四四五號卷第二四三頁）。惟證人二人均為自訴人至親，所稱難免迴護自訴人
    。且依常情判斷，倘自訴人係遭被告等強行自家中押走，並遭脅迫簽下二百二十
    萬元之本票，證人楊琦慧、楊福樹既在場目睹，竟未立即報警；證人楊福樹復於
    離去自訴人住處後，未再聞問自訴人有無返家；自訴人於返回住處後，亦未向警
    局提出告訴，均與常情有違．顯見自訴人指稱遭被告等限制行動自由，應非屬實
    。依證人王季霖於本院前審證稱：「．．．沈聰敏、甲○○他們也下來了，我們
    三人就到附近小吃店商談債務問題，由甲○○簽本票給沈聰敏，本票是我到文具
    店買的，只簽了一張。」（見本院八十八年上訴字第四二八六號卷第七二頁）；
    自訴人於本院本審亦坦承係由王季霖至附近文具店購買商業本票，以證人王季霖
    與自訴人利害關係一致，應以王季霖指證被告等係與自訴人同至附近小吃店簽下
    本票為可採．自訴人指稱被告犯有妨害自由罪，要屬無據。
四、原審對被告論罪科刑，固非無見。惟被告所為，係犯刑法第三百零四條第一項之
    強制罪，原審論以妨害自由罪，尚有違誤。被告上訴意旨，否認犯罪，固無可取
。然原判決既有可議，自應由本院將原判決撤銷改判。爰審酌被告犯罪動機、目
    的、手段、所生危害及犯罪後態度等一切情狀，量處如主文第二項所示之刑，並
    諭知易科罰金之折算標準，以示懲儆。被告行為後，刑法第四十一條已於九十年
    一月十日修正公布，該條第一項規定：「犯最重本刑為五年以下有期徒刑以下之
    刑之罪，而受六個月以下有期徒刑或拘役之宣告，因身體、教育、職業、家庭之
    關係或其他正當事由，執行顯有困難者，得以一元以上三元以下折算一日，易科
    罰金。但確因不執行所宣告之刑，難收矯正之效，或難以維持法秩序者，不在此
    限」，被告所犯刑法第三百零四條第一項之強制罪，最重本刑為三年以下有期徒
    刑，比較新舊法結果，上開法律之修正，對被告不生影響，依刑法第二條第一項
    前段規定，應適用裁判時法律即修正後之法律。
五、被告經合法傳喚，無正當理由不到庭，爰不待其陳述逕行判決。
據上論斷，應依刑事訴訟法第三百六十九條第一項前段、第三百六十四條、第二百九
十九條第一項前段、第三百七十一條、第三百四十三條，刑法第二十八條、第三百零
四條第一項、第四十一條第一項前段，罰金罰鍰提高標準條例第一條前段、第二條，
判決如主文。
中      華      民     國    九 十 一    年      十     月      三      日
                              臺灣高等法院刑事第十四庭
                                  審判長法  官  陳  祐  輔
                                        法  官  洪  昌  宏
                                        法  官  陳  國  文
右正本證明與原本無異。
自訴人如不服本判決應於收受送達後十日內向本院提出上訴書狀，其未敘述上訴之理
由者並得於提起上訴後十日內向本院補提理由書（均須按他造當事人之人數附繕本）
。
被告不得上訴。
                                        書記官  蔡  棟  樑
中      華      民     國    九 十 一    年      十     月      三      日
附錄：本案論罪科刑法條全文
刑法第三百零四條第一項：
以強暴、脅迫使人行無義務之事或妨害人行使權利者，處三年以下有期徒刑、拘役或
三百元以下罰金。
前項之未遂犯罰之。
